【裁判字號】    95,訴,349
【裁判日期】    950601
【裁判案由】    返還買賣價金
【裁判全文】
臺灣板橋地方法院民事判決               95年度訴字第349號
原      告  甲○○
訴訟代理人  黃勝文律師
            陳怡珍律師
被      告  乙○○
訴訟代理人  廖修譽律師
上列當事人間請求返還買賣價金事件，經本院於民國95年5 月18
日言詞辯論終結，判決如下：
    主      文
被告應給付原告新台幣拾萬元及自民國九十五年三月二十日起
至清償日止，按年息百分之五計算之利息。
原告其餘之訴駁回。
訴訟費用由被告負擔二分之一，餘由原告負擔。
本判決得假執行，但被告得以新台幣拾萬元預供擔保而免為假
執行。
    事實及理由
一、原告主張：被告於民國（下同）94年11月24日將其所有坐落
    台北縣中和市○○段第375 、339 、340 地號土地及其上房
    屋（下稱系爭不動產）出賣予原告，買賣價金為新台幣（下
    同）1,500 萬元正，原告交付10萬元作為定金，兩造並簽有
    不動產預定買賣契約書可稽。詎被告於收取定金後，竟委託
    第三人即有巢氏房屋中和加盟店（下稱有巢氏房屋）告知不
    願履行前開契約，已另行委託威峰不動產仲介經紀有限公司
    （即21世紀不動產永和公園店）出售，即將訂定買賣契約、
    辦理所有權移轉登記。被告既與他人就系爭房地另訂買賣契
    約，其不願履約之意至明。而按兩造所簽訂之前開不動產預
    定買賣契約書第9 條約定：「若乙方（即被告）違約或不賣
    者，應將所收款項如數交還以外，違約日起10日內須另備50
    萬元賠償甲方（即原告）作為違約金，違約方願放棄先訴抗
    辯權。」是被告既不願履行前開契約，則依前開約定自應將
    所收款項10萬元交還原告，並給付違約金50萬元予原告作為
    賠償，乃被告拒不給付，為此提起本件訴訟等語。並聲明：
    (一)被告應給付原告60萬元及自起訴狀繕本送達翌日起至清償
    日止，按週年利率5%計算之利息。(二)原告願供擔保請准宣告
    假執行。
二、被告則以下列陳詞置辯，並聲明：原告之訴駁回。如受不利
    判決願供擔保免為假執行。
    (一)被告為一年邁老人，於94年11月24日簽立本件預約買賣契
      約書時已高齡90歲。
    (二)事實上，被告於簽立本件預約買賣契約書時，早於94年11
      月7 日即已委託威峰不動產仲介經紀有限公司（即21世紀
      不動產永和公園店）出售系爭房地，並簽立專屬經紀契約
      ，約定代為銷售期間至95年1 月初。原告與有巢氏不動產
      當初拜訪被告時，表示係看到21世紀不動產永和公園店之
      廣告，方為與被告接洽。被告當時即言，因與21世紀不動
      產永和公園店尚有專屬代銷合約，不便自行銷售，惟原告
      與仲介商有巢氏不動產卻告稱該專屬契約雖未到期，但仍
      可簽立「買賣預定契約書」，若被告與21世紀不動產永和
      公園店代銷合約到期未有賣出，原告可優先締約，如已賣
      出，則原告自失該購買權利，並保證其僅有優先預約權，
      如21世紀不動產永和公園店先為賣出，自無交易可能，被
      告僅需返還訂金即可。被告因無經驗，又已年邁，誤信其
      言，而同意簽立本件預約買賣契約書，且簽立過程中皆由
      原告書寫，被告僅受告知應在簽名處簽名，豈知該契約僅
      於第12條約定須於95年1 月15日前需訂立正式契約，其他
      關於前述之約定皆付之闕如，被告因年邁不查並受錯誤誤
      導，於認識未清之下才簽立該預約。
    (三)其後21世紀不動產永和公園店於94年12月依代銷合約將系
      爭不動產出賣予第三人，被告自無屋可賣，乃請有巢氏不
      動產轉知原告，該屋已賣他人，欲退還所收訂金，原告竟
      揚言被告非花1 、2 百萬元無法解決，甚至於94年16 月6
      日聲請假扣押，致使被告無法履約，不得已乃先提存反擔
      保，且觀諸契約第9 條約定，原告違約不買時，被告僅得
      沒收定金10萬元作為違約金，然被告違約或不賣，除將訂
      金返還外，尚須賠償50萬元之違約金，如對照一般社會通
      念及民法249 條3 款之規定，顯非對等及公平，足見原告
      係趁被告無經驗及年邁，方趁隙簽立該合約，而為強索暴
      利。
    (四)兩造所簽訂者係為預約，非正式契約，預約權利人僅得請
      求對方履行訂立本約之義務，非即謂其即有本約之權利（
      最高法院61年台上964 號判例參照）。本件預約第12條僅
      約定兩造須於95年1 月15日前訂立正式契約，非於94年11
      月24日即簽訂正式合約，顯見兩造係以21世紀不動產永和
      公園店代銷合約到期未有賣出為條件，約定原告於該期限
      後方可締約，就此條件之存在，應可確認。系爭不動產既
      經21世紀不動產永和公園店賣出，上開條件已不可能成就
      ，兩造間之主約因系爭不動產賣出之因素而無法簽訂，既
      為兩造簽立預約時所預見，且該因素發生後被告又己期前
      通知，該預約即失其效力，被告並無任何違約情形，自無
      本件預約第12條後段違約之適用。
    (五)本件既係原告誘使被告訂約，故意誤導，已違反誠實信用
      原則，除依民法第71條、第72條規定應為無效外，復因系
      爭預約係趁被告年邁、無經驗而為約定，且顯失公平，被
      告亦得依民法第74條規定撤銷意思表示。再者，被告就所
      受定金部分，自始即有返還之意；至違約金部分，如認未
      達無效或撤銷原因而仍為有效，亦請參酌本件僅係預約，
      而非本約，21世紀不動產永和公園店賣出系爭房屋距94年
      11月24日簽約日僅12日，正式契約既未簽訂，原告尚不應
      產生損失，請求依民法第225 條規定酌減違約金之給付之
      責任。
三、查原告主張兩造於94年11月24日簽訂不動產預定買賣契約，
    約定由原告將其所有之系爭不動產以1,500 萬元價格出售予
    被告，兩造應於95年1 月15日前訂立正式買賣契約，原告並
    當場交付10萬元定金予被告收受，惟因被告將所有之系爭不
    動產另行出售他人，兩造因而未簽訂買賣本約等情，有原告
    提出兩造簽訂之不動產預定買賣契約書影本1 份在卷為證，
    被告對之亦不爭執，自堪信為真實。
四、原告主張被告違約，依兩造簽訂之不動產預定買賣契約書第
    9 條約定，被告除應將己收受之10萬元返還外，尚應給付50
    萬元違約金；被告則抗辯其係遭原告誤導、誘使訂約，依民
    法第71條、第72條規定應為無效，又係趁被告年邁、無經驗
    而為約定，顯失公平，其亦得依民法第74條規定撤銷意思表
    示，且約定之違約金過高，依民法第225 條規定請求酌減。
    是本件之主要爭執在於兩造簽訂之不動產預定買賣契約有無
    民法第71、72條之無效情事？是否因被告撤銷意思表示而失
    效？以及違約金有無過高而應予酌減？茲分述如下：
    (一)按法律行為，違反強制或禁止之規定者，無效；法律行為
      ，有背於公共秩序或善良風俗者，無效。民法第71條前段
      、第72條分別定有明文。查兩造簽訂之不動產預定買賣契
      約書，核其內容並無違反法律強制或禁止之規定，亦無背
      於公共秩序或善良風俗之情，是原告主張該契約依民法第
      71、72條規定應屬無效，難認有理。
    (二)查被告抗辯本件不動產預定買賣契約之簽訂係原告趁其年
      邁、無經驗而為，顯失公平，其得依民法第74條規定撤銷
      意思表思，無非係以其與原告簽訂本件不動產預定買賣契
      之前，早已委託21世紀不動產永和公園店出售系爭不動產
      ，並簽立專屬經紀契約，約定代為銷售期間至95年1月初，
      原告洽詢購屋時，其據實以告，並表示不便自售，惟因原
      告表示可簽訂預約，並告以原告僅有優先締約權，亦即若
      代銷合約到期未賣出，原告可優先締約，如已賣出，原告
      即失購買權利，被告僅需返還訂金即可，其始與原告簽約
      為據。然而：
      1.被告辯稱原告於簽約時即表明其僅有優先締約權乙節，
        已為原告所否認，被告雖提出其委託21世紀不動產永和
        公園店出售系爭不動產之不動產專任委託銷售契約書影
        本1 份為證，惟此尚不足以證明兩造於簽訂預約時業已
        約明：「原告僅有優先預約權，若代銷合約到期未賣出
        ，原告可優先締約，如已賣出，原告即失購買權利，被
        告僅需返還訂金即可」，且遍觀兩造簽訂之不動產預定
        買賣契內亦無前開約定之記載，被告復未就此提出其他
        證據以實其說，自難認兩造間有「原告僅有優先預約權
        ，若代銷合約到期未賣出，原告可優先締約，如已賣出
        ，原告即失購買權利，被告僅需返還訂金即可」之意思
        表示合致。
      2.被告既未能舉證證明原告於簽約時曾為如上之表示，則
        被告抗辯本件契約之簽訂係原告係趁其年邁、無經驗而
        為，即無可取。況因顯失公平而依民法第74條規定請求
        撤銷其行為或減輕給付，為形成之訴，必須以訴為之，
        若僅在被訴中作此抗辯，尚非可採，且契約縱有顯失公
        平之情形，在未經撤銷前，亦難因此謂其無效（最高法
        院70年台上字第174 號、71年台上字第1566號判決意旨
        參看），故縱認被告所辯屬實，但被告既未以起訴方式
        請求撤銷本件法律行為或減輕給付，則其以契約顯失公
        平，逕依民法第74條規定為撤銷意思表示之抗辯，並進
        而辯稱兩造簽訂之不動產預定買賣契約失效，洵非有據
        ，難認可採。
    (三)次查，兩造簽訂之不動產預定買賣契約第9 條約定：「如
      甲方（即原告）違約或不買者願失請求權，所給付之款項
      全部由乙方（即被告）沒收作為違約金，若乙方違約或不
      賣者，應將所收款項如數交還以外，違約日起10日內須另
      備50萬元賠償甲方作為違約金，違約方願放棄先訴抗辯權
      。」有上開預定買賣契約書在卷可稽。本件被告既將所有
      之系爭不動產另行出售他人，致未能與原告簽訂買賣本約
      ，則被告有違約之事實，至為明確，是依上開約定，被告
      除應將所收定金10萬元返還原告外，並另應行給付原告50
      萬元之違約金。惟因兩造所簽訂者乃係「預約」，原告僅
      有期待並請求被告與其簽訂本約之權利，已難認原告因被
      告之違約而受有何等實際之損害，況在未簽訂本約前，原
      告是否確定可買受系爭不動產本屬不明，原告所謂其因多
      方尋找銀行辦理貸款業務、尋覓設計師所支出之心力之損
      害，亦難認與被告之違約具有相當因果關係。再參以本件
      若依前開約定，原告違約不買時，被告僅得沒收定金10萬
      元作為違約金，但被告違約或不賣，則須給付50萬元之違
      約金，二者顯有失衡，是本院認本件約定被告應賠償之違
      約金數額確屬過高，被告請求依民法第252 條規定予以酌
      減，即屬有據，爰將本件被告應給付之違約金酌減為20萬
      元。
五、綜上所述，原告主張被告違約未與其簽訂買賣本約，而依兩
    造簽訂之不動產預定買賣契約之約定，請求被告返還定金10
    萬元及給付違約金20萬元，暨自起訴狀繕本送達翌日即95年
    3 月20日起至清償日止，按週年利率5%計算之利息，為有理
    由，應予准許，逾前開範圍之請求，為無理由，應予駁回。
    又原告雖陳明願供擔保，聲請宣告假執行，惟因本件所命給
    付金額未逾50萬元，依民事訴訟法第389 條第1 項第5 款規
    定，應由法院依職權宣告假執行，自毋庸命原告供擔保；至
    被告陳明願供擔保，聲請宣告免為假執行部分，經核尚無不
    合，爰酌定相當之擔保金額准許之。
六、本件事證已臻明確，兩造其餘主張、陳述並所提證據，經審
    酌後，均認與本判決結果不生影響，爰不一一論述，附此敘
    明。
七、訴訟費用負擔之依據：民事訴訟法第79條。
中    華    民    國    95    年    6     月    1     日
                  民事第二庭    法  官  程怡怡
以上正本係照原本作成
如對本判決上訴，須於判決送達後20日內向本院提出上訴狀。
中    華    民    國    95    年    6     月    5     日
                                書記官  華海珍


司法院資訊處製作；財團法人民間司法改革基金會備份。
